【裁判字號】    98,簡上,497
【裁判日期】    990113
【裁判案由】    損害賠償
【裁判全文】
臺灣臺北地方法院民事判決            98年度簡上字第497號
上  訴  人
即被上訴人  丙○○
被上 訴 人
即上 訴 人  乙○○
上列當事人間請求損害賠償事件，兩造對於中華民國98年6月30
日本院新店簡易庭98年度店簡字第780號第一審判決提起上訴，
本院於98年12月30日言詞辯論終結，判決如下：
    主  文
兩造上訴均駁回。
第二審訴訟費用由兩造各自負擔。
    事實及理由
一、上訴人即被上訴人丙○○（下稱上訴人）起訴主張：伊為雅
    虎奇摩拍賣網站之賣家（帳號yarola1219），被上訴人即上
    訴人乙○○（下稱被上訴人）於民國97年1 月23日下標購買
    伊於網站上張貼之商品「瑰柏翠護手霜禮盒」共50盒，每盒
    新臺幣（下同）735 元，並將價金36,750元匯款予伊，嗣因
    伊向廠商訂購之商品具有瑕疵，經確認無法及時出貨後，即
    多次與被上訴人聯絡並告知上述情況，被上訴人表示要退費
    ，伊亦於97年1 月31日匯還36,200元予被上訴人，然因帳戶
    餘額不足，就尚積欠之550 元部分，伊即通知被上訴人之配
    偶將儘速歸還；詎被上訴人竟於97年2 月23日在雅虎奇摩拍
    賣網站之賣家評價欄上留言：「各位買家注意了，這個賣家
    郵局帳號以前就被警察局通報為問題警示戶了，若你要跟這
    個賣家買東西，轉帳前請三思…，小心錢一去不回」、「賣
    家說有貨，買家1/23下標，買家1/ 24 付款，賣家說1/25要
    寄出商品，買家1/28沒收到東西，賣家才說沒貨可以賣，買
    家要求退錢，賣家一再拖延，賣家到現在還沒把錢退回來，
    原來賣家收錢可以不出貨，不出貨也不退錢？這就是標準的
    詐欺犯！」、「詐欺的賣家還敢惱羞成怒的給買家極差評價
    ？難怪現在這個社會詐騙集團這麼囂張！！各位買家，請注
    意了，跟這位賣家買東西的話，你給錢後會收不到東西，若
    要他退款的話他會推托拉扯一再拖延，電話不接，地址不敢
    給，然後要你坐火車去宜蘭火車站跟他拿退款！」（下稱系
    爭網路留言）等語，並向台灣宜蘭地方法院檢察署檢察官提
    起刑事詐欺告訴（業經檢察官為不起訴處分），伊因罹患慢
    性精神疾病，僅能靠網路拍賣方式維生，然因被上訴人以上
    開不實言語詆毀攻擊，致伊金融帳戶遭通報為問題警示帳戶
    而全部凍結，自97年1 月23日至同年12月26日間無法從事相
    關金融及網拍交易，家中經濟頓時雪上加霜，復經多次警詢
    及偵查庭訊問之精神折磨，於開庭時均需服用鎮定劑，以壓
    抑心中恐慌，受有極大之精神痛苦。爰依侵權行為之法律關
    係，訴請被上訴人賠償伊30萬元精神慰撫金等語。
二、被上訴人乙○○則以：伊於97年1 月23日下標購買上訴人商
    品後，即於翌日完成付款，同日上訴人以E-MAIL通知將於1
    月25日出貨，然迄至同年月28日均未收到商品，經以電話詢
    問上訴人後，上訴人始告知無貨可賣，伊乃要求退款，然於
    同年1 月30日，上訴人僅匯還36,200元，尚欠550 元未還，
    並一再藉詞拖延，其後更置之不理，伊方於同年2 月3 日報
    警處理。且伊係經承辦警員甲○○○○上訴人之郵局帳戶已
    經有一次通報紀錄，代表該帳戶遭他人檢舉過，認為是詐欺
    ，伊才提出詐欺告訴。而上訴人係受檢察官之告誡，才於97
    年5 月30日將550 元返還予伊。伊於奇摩拍賣網站上所陳述
    之意見均為事實，並無侵害名譽可言，應當受言論自由之保
    障。上訴人違反買賣信任原則，賣家之信譽及服務均屬可受
    公評之事，伊就交易過程發表合理評價，且隨即去函要求雅
    虎管理中心將之刪除，亦未遭他人閱覽，上訴人之名譽自無
    受損。而上訴人其後仍持續從事網拍生意至97年6 月，是其
    停止交易應係出自個人選擇，並非被上訴人評價貶損所致等
    語置辯。
三、原審判命被上訴人乙○○應給付上訴人丙○○2 萬元，駁回
    其餘之訴。兩造各就敗訴部分提起上訴，上訴人丙○○上訴
    聲明：(一)原判決關於駁回後開第2 項部分廢棄。(二)上開廢棄
    部分，被上訴人乙○○應再給付上訴人丙○○28萬元。被上
    訴人乙○○答辯聲明：上訴人之上訴駁回。被上訴人乙○○
    上訴聲明：原判決不利於被上訴人部分廢棄。前開廢棄部分
    ，上訴人之訴駁回。上訴人則答辯聲明：被上訴人之上訴駁
    回。
四、兩造不爭執之事項:
 (一)丙○○為雅虎奇摩拍賣網站之賣家（帳號yarola1219），民
   國97年1 月23日乙○○見丙○○於拍賣網站上刊登販售瑰柏
   翠護手霜禮盒之網頁，每盒735 元，遂下標購買50盒，並於1
   月24日匯款36,750元至丙○○之郵局帳戶（0000000-0000000
   ），雙方約定於1 月25日出貨，惟丙○○並未如期交貨，嗣
   經聯繫後，丙○○同意退款，然僅於1 月30日退款36,200元
   ，尚欠550 元未退還乙○○。
 (二)乙○○向丙○○催討550 元未果，遂於97年2 月4 日向台北
   市政府警察局文山第一分局萬芳派出所告訴丙○○涉嫌詐欺
   罪，並經承辦員警甲○○○○素美上開郵局帳戶通報為警示
   戶，致該帳戶自當日起至97年12月25日止遭凍結而無法使用
   。嗣丙○○在刑事案件偵查中，於97年5 月30日將550 元匯
   還乙○○，上開案件並經台灣宜蘭地方法院檢察署檢察官以
   97年度偵字第1730號為不起訴處分確定。
 (三)乙○○於97年2 月3 日晚間10時46分許於奇摩拍賣網站之賣
   家評價欄中刊登系爭網路留言。
 (四)丙○○為高職畢業，單身未婚，領有中度精神障礙之殘障手
   冊，經宜蘭縣羅東鎮公所核定為低收入戶；被告為大學畢業
   ，已婚，主要工作為股票投資。
四、上訴人丙○○起訴主張被上訴人乙○○於雅虎奇摩拍賣網站
    上不實留言，使其人格權受有損害，依侵權行為之規定，請
    求被上訴人賠償精神慰撫金30萬元等情，然為被上訴人所否
    認，是本件之爭點厥為：(一)被上訴人刊登上開內容是否已侵
    害上訴人之名譽，而應負侵權行為之損害賠償責任？(二)若構
    成侵權行為，被上訴人應賠償之金額若干？茲分別述析如下
    ：
  (一)被上訴人刊登上開內容是否已侵害上訴人之名譽，而應負侵
    權行為之損害賠償責任？
  (1)按因故意或過失，不法侵害他人之權利者，負損害賠償責任
    ，民法第184 條第1 項前段定有明文。不法侵害他人之身體
    、健康、名譽、自由、信用、隱私、貞操，或不法侵害其他
    人格法益而情節重大者，被害人雖非財產上之損害，亦得請
    求賠償相當之金額，同法第195 條第1 項亦有明定。又民法
    上名譽權之侵害非即與刑法之誹謗罪相同，名譽有無受損害
    ，應以社會上對個人評價是否貶損作為判斷之依據，苟其行
    為足以使他人在社會上之評價受到貶損，不論其為故意或過
    失，均可構成侵權行為，其行為不以廣佈於社會為必要，僅
    使第三人知悉其事，亦足當之（最高法院90年台上字第646
    號判例要旨參照）。
  (2)查被上訴人於在奇摩拍賣網站上刊登系爭網路留言，為兩造
    所不爭執，應堪信為真實；再觀之上開留言內容「各位買家
    注意了，這個賣家郵局帳號以前就被警察局通報為問題警示
    戶了，若你要跟這個賣家買東西，轉帳前請三思…，小心錢
    一去不回」云云，然上訴人之郵局帳戶於被上訴人向警方報
    案前，並未遭通報為問題警示戶，嗣因被上訴人於97年2 月
    4 日向台北市警察局萬芳分局萬芳派出所報案，經承辦員警
    甲○○○○理報案程序，將被上訴人所提供之帳號，以受理
    詐騙帳戶通報警示簡便格式表傳真至金融機構後，上訴人之
    郵局帳戶方列為警示帳戶等情，有金融機構遭歹徒詐騙案件
    通報單、郵局客戶歷史交易清單及98年10月27日內政部警政
    署台灣保安警察總隊第三隊函各1 份在卷可稽（見本院卷第
    74-7 6頁、第84-86 頁），顯見被上訴人上開留言內容並非
    屬實。至被上訴人雖辯稱：此部分內容係甲○○○○所告知
    ，並非其憑空捏造云云，惟警員甲○○○○示其當時所任職
    之萬芳派出所並無帳戶警示系統之電腦連線設備，97年2 月
    4 日系爭郵局帳戶是否遭列為通報戶，伊並不瞭解等語，有
    內政部警政署台灣保安警察總隊第三隊函暨函附之台灣保安
    警察總隊萬盛分隊職務報告表1 份附卷可憑，此外，被上訴
    人復未能舉證以實其說，僅空言所辯，自難憑採。再矧之被
    上訴人刊登「賣家說有貨，買家1/23下標，買家1/ 24 付款
    ，賣家說1/25要寄出商品，買家1/28沒收到東西，賣家才說
    沒貨可以賣，買家要求退錢，賣家一再拖延，賣家到現在還
    沒把錢退回來，原來賣家收錢可以不出貨，不出貨也不退錢
    ？這就是標準的詐欺犯！」云云，核與賣家實際上已於97年
    1 月30日退款36,200元，僅餘550 元未歸還之事實，兩者差
    距甚大；而上開內容非僅未能如實反映兩造實際交易過程，
    且其刻意隱瞞上訴人已大部分還款之有利事實，極易使欲與
    上訴人從事網路交易之人於閱覽上開內容後，對上訴人之人
    格產生重大質疑，上訴人於社會上之評價顯已因此而受貶損
    ，揆諸上開判例要旨及說明，上訴人之名譽自受有損害至明
    。又被上訴人雖辯稱其已發電子郵件向雅虎管理中心要求刪
    除系爭網路留言，應無經第三人閱覽過云云，並提出電子郵
    件影本供參，惟觀諸上開要求刪除留言之電子郵件，其發信
    時間為97年2 月3 日16時7 分，系爭網路留言則係於97年2
    月3 日22時46分至48分間所刊登，足見被上訴人向雅虎管理
    中心要求刪除之留言與系爭網路留言無涉；況以現今社會電
    腦普及、網路使用人口眾多，縱僅刊登數分鐘，亦難確保無
    第三人閱覽系爭網路留言，其上開所辯，自非可取。
  (3)綜上所述，被上訴人於前揭時間以系爭網路留言內容詆毀上
    訴人，其內容多有不實，對上訴人名譽造成侵害，上訴人因
    此致生精神上痛苦，而有非財產上之損害，為一般人之正常
    感受，是被上訴人之侵權行為與上訴人非財產上之損害間即
    有相當因果關係。從而，上訴人請求被上訴人給付非財產上
    損害賠償，於法洵屬有據。
  (二)若構成侵權行為，被上訴人應賠償之金額若干？
    按名譽被侵害者，關於非財產上之損害，加害人雖亦負賠償
    責任，但以相當之金額為限，民法第195 條第1 項定有明文
    ，所謂相當，自應以實際加害情形與其名譽影響是否重大，
    及被害者之身分地位與加害人經濟狀況等關係定之（最高法
    院47年台上字第1221號判例要旨參照）。是慰撫金之多寡，
    應斟酌雙方之身分、地位、資力與加害之程度，及其他各種
    情形核定相當之數額，該金額是否相當，自應依實際加害情
    形與請求人所受之痛苦及雙方之身分、地位、經濟狀況等關
    係決定之。本院審酌上訴人學歷為高職畢業，單身未婚，領
    有中度精神障礙之殘障手冊，經宜蘭縣羅東鎮公所核定為低
    收入戶；被上訴人為大學畢業，已婚，主要工作為股票投資
    ，及以網路留言傳述上開貶損上訴人名譽之言論，對上訴人
    之加害程度等情，認上訴人請求精神慰藉金於2 萬元之範圍
    內為適當公允，逾此部分，則屬無據。
五、從而，上訴人本於侵權行為之法律關係，請求被上訴人給付
    2 萬元，為有理由，應予准許，至逾此部分之請求，為無理
    由，應予駁回。則原審判命被上訴人如數給付，並駁回上訴
    人其餘之請求，暨依職權宣告假執行及免為假執行，核均無
    違誤。兩造各就其敗訴部分提起上訴，指摘原判決關於其各
    自上訴部分為不當，求予廢棄改判，均為無理由，應駁回其
    上訴。
六、本件事證已明，兩造其餘攻擊防禦方法，核與本件判決結果
    不生影響，爰不逐一審酌論列，附此敘明。
七、據上論結，本件兩造之上訴，均為無理由，依民事訴訟法第
    436條之1第3項、第449 條第1 項、第78條，判決如主文。
中    華    民    國    99    年    1    月    13    日
                  民事第五庭    法  官  薛中興
                                法  官  胡宏文
                                法  官  吳佳薇
以上正本係照原本作成。
本判決不得上訴。
中    華    民    國    99    年    1     月    13    日
                                書記官  黃曼琳

司法院資訊處製作；財團法人民間司法改革基金會備份。
